【裁判字號】    90,上訴,1035
【裁判日期】    900830
【裁判案由】    誣告
【裁判全文】
臺灣高等法院高雄分院刑事判決                    九十年度上訴字第一三五號
    上  訴  人
    即  被  告  乙○○
    選任辯護人  康四評律師
右上訴人因誣告案件，不服臺灣高雄地方法院九十年度訴字第一八九號中華民國九十
年五月三十一日第一審判決（起訴案號：臺灣高雄地方法院檢察署八十九年度偵字第
二八三０九號；併辦案號九十年度偵字第一一一二號），提起上訴，本院判決如左：
      主  文
原判決撤銷。
乙○○意圖他人受刑事處分，向該管公務員誣告，處有期徒刑參月。
      事  實
一、乙○○與甲○○為朋友關係，並曾合夥開設火鍋店（已結束營業）。而於民國八
    十九年二月中旬某日，乙○○將已結束營業之火鍋店所剩餘之冰箱及電話機贈予
    甲○○，並因其對外尚有負債，為免債權人上門索債，遂將高雄縣阿蓮鄉○○路
    六二三號住宅鑰匙交給甲○○，讓甲○○自行前往搬運冰箱及電話機。甲○○遂
    於同日下午請紀賜南、李宏源持鑰匙開啟前開住址房門進入二樓，並僱用吊車一
    台，將冰箱及電話機從二樓窗戶吊出並載至位於高雄縣阿蓮鄉○○路上甲○○所
    經營之小天使檳榔攤內使用後，乙○○因細故與甲○○交惡，竟基於使甲○○受
    刑事處分之意圖，而於八十九年六月二十九日向高雄縣警察局湖內分局警員虛構
    其失竊冰箱、電話機，並指認在阿蓮鄉○○路小天使檳榔攤發現之冰箱及電話機
    即係其失竊，嗣於偵查中更明確誣指甲○○竊取其電話機、冰箱。嗣後經該台灣
    高雄地方法院檢察署檢察官以甲○○犯罪嫌疑不足而為不起訴處分。
二、案經台灣高雄地方法院檢察署檢察官自動檢舉偵查起訴及甲○○訴請台灣高雄地
    方法院檢察署檢察官移送併辦。
      理  由
一、訊據被告乙○○矢口否認有誣告犯行，辯稱前開冰箱、電話機確為被告所竊取等
    語。
二、經查
（一）被告於警訊報稱失竊冰箱、電話機，並指認在甲○○經營之檳榔攤內之冰箱及
      電話機即係其失竊之物，嗣在偵查中更稱甲○○有竊取其冰箱及電話機等情，
      有警訊、偵查筆錄在卷足憑，並經證人即警員戴文恭於本院調查時結證「被告
      打電話報案說他冰箱失竊，：：我們到現場後，他還有：：電話機失竊，我們
      在現場製作筆錄，他說他在小天使檳榔攤有看到冰箱：：」等語明確。
（二）前開冰箱及電話機為被告於上揭時地所贈與，被告係將鑰匙交予甲○○，並囑
      甲○○自行前往搬運乙節，業據甲○○指述綦詳，而證人李宏源於偵查及原審
      審理時均證述確有看見被告將住宅之鑰匙交付甲○○，並要甲○○自行前往搬
      運冰箱及電話等語（見八十九年度偵續三九四號偵查卷八十九年十二月十一日
      訊問筆錄及本院九十年五月二十一日審判筆錄），另證人紀賜南於警訊及偵查
      中亦證述親身聽聞被告拿鑰匙給甲○○，要甲○○將二樓冰箱自行拿去使用，
      故其與李宏源一同前往，並僱請吊車將冰箱吊下來等語。經核渠等上開供述情
      節相符。被告雖指告訴人甲○○於警訊時供稱被告將冰箱贈與時，無證人在場
      ，與證人紀賜南、李宏源證述渠等與甲○○前往被告住處時，親耳聽見被告向
      甲○○稱二樓冰箱拿去使用等語相互矛盾，以及證人紀賜南於本院調查時供稱
      拿鑰匙當天去搬冰箱、電話機，與警訊時所稱係拿鑰匙隔三、四天後才去搬冰
      箱等語前後不符云云。惟查甲○○於警訊時即堅稱鑰匙係被告送給伊，且係被
      告親自拿鑰匙交給伊並囑有空去搬運冰箱、及其與紀賜南、李宏源前去搬運冰
      箱等情節，核與紀賜南、李宏源供述均相符合，雖甲○○供稱當時無證人在場
      ，惟本案警訊時距被告交付鑰匙已有半年之久，且甲○○對其當時已表明詳細
      日期忘了等語，是其在警訊供稱當時無證人在場，容或因一時想不起來，而供
      述錯誤，此亦屬人之常情，究不能以此即謂所述即全然不足採信；又紀賜南其
      對何時搬運冰箱，前後供述不符，於本院調查時與其在警訊時所述，已距一年
      多，亦難苛責其能完全記憶無誤，且就此部分與其證詞目賭被告親自將鑰匙交
      付甲○○等情節亦無重大影響，是亦不能據此即謂其證詞全然不可採，是被告
      辯稱告訴人指訴係虛捏之詞；證人紀賜南、李宏源為偽證之詞云云，均不足採
      。
（三）又本案於偵查中，甲○○已將鑰匙一組交還被告，此業據被告於本院調查自承
      「鑰匙是告訴人在檢察官那裡和解交還給我的」、「我有二組鑰匙」等語，顯
      見甲○○所交還被告之鑰匙，原即係被告所有，並非甲○○自行再打造，而被
      告經本院詢問告訴人如何有鑰匙時，其答稱「告訴人從二樓外面用吊車，將門
      窗打開，再從一（二）樓下來，我鑰匙放在櫃台，告訴人有可能在我櫃檯拿鑰
      匙」等語，惟台灣高雄地方法院檢察署檢察官指揮檢察事務官至高雄縣阿蓮鄉
      ○○路二六三號二樓勘驗結果，發現靠忠孝路之門窗，磁磚毀損兩塊，窗框並
      無損壞等情，有勘驗筆錄在卷足憑。證人即到被告家中之警員戴文恭於本院調
      查時亦稱「（鋁門窗自外面可否拆下？）當時玻璃沒有被打破，且鋁門窗不能
      從外面拆下」等語，復參以被告曾於警訊中供述上開住處之門鎖均未遭破壞等
      語，甲○○所持有之鑰匙顯不可能係自二樓侵入被告家中後，自櫃台取得該串
      鑰匙。而甲○○既不可自二樓窗戶進入後，再至櫃台取得鑰匙，則其所持有之
      該組鑰匙，自為被告所交與，益足佐證甲○○、紀賜南、李宏源所述係被告將
      鑰匙交與告訴人等語非虛。
（四）再由上述被告家中二樓窗戶並未打破、鋁門窗不可能自外拆下等情觀之，甲○
      ○所述渠等係持鑰匙開啟大門後，上二樓搬運冰箱，因冰箱過於龐大，難以自
      樓梯搬下，始由拆除二樓窗戶後，由窗戶搬出冰箱並用吊車吊下來等情，確屬
      實情，而衡諸常情若甲○○果真事先未獲被告同意，並授以鑰匙，豈敢於光天
      化日之下午時分，而於眾目睽睽之下自被告家中窗戶搬運冰箱，不怕他人告發
      其竊盜罪嫌？
（五）被告於偵訊中供述冰箱及電話放在被告之卡拉０Ｋ店，而該店即在其住處隔壁
      等語（見八十九年度偵續三九四號偵查卷八十九年十一月二十日訊問筆錄），
      另證人李宏源亦證稱，被告常去甲○○之店裏等語（見八十九年度偵續三九四
      號偵查卷第八十九年十二月十一日訊問筆錄），是以，甲○○若確有行竊冰箱
      及電話機之犯行，依一般常情應不致於將贓物擺置原所有權人可直接看見之處
      ，以防止所有權人發現其竊盜之犯行，而本件甲○○卻直接將上開物品擺設於
      店家門口，復被告亦經常前往，何以被告未發現上開失竊之物品而遲至四個月
      後方報警處理，實難謂事理之常。綜合甲○○之指訴、證人李宏源、紀賜南之
      證詞，均供稱係被告贈與冰箱及電話機；甲○○取得鑰匙之推析，以及甲○○
      搬運冰箱之過程、將冰箱、電話機擺設處所，均屬公開過程，與一般竊盜過程
      不同等情況觀之，甲○○及證人李宏源、紀賜南所述被告將冰箱、電話機贈與
      甲○○，並將鑰匙交予甲○○等情，洵堪採信。
（六）被告雖於原審辯稱誣告罪須明知無此事實故意捏造而言，若告訴人誤認有此事
      實，或以為有此嫌疑，自不得指為虛偽，本案係被告於八十九年六月二十六日
      返回上址，發現一樓電話機、二樓冷棟櫃被從窗戶運走，第二天前往買烤鴨，
      順便探望隔壁，發現一台冷凍櫃與被告失竊相似，而向湖內分局報案，湖內分
      局未受理之前，陪同被告前往甲○○經營之卡拉ＯＫ店調查，又發現投幣式電
      話機亦在該店內使用，雖告訴人供稱係被告贈送，惟被告並未贈送，且發現失
      竊報案之前開過程，並未誣指甲○○竊盜，又無捏造事實，未觸犯誣告罪云云
      ；但被告係將鑰匙交付甲○○，並囑甲○○自行前往搬運，業如前所述，此項
      事實係被告親身經歷並知之甚詳之事實，被告竟在警訊時供稱「我發現位於阿
      蓮鄉○○路六二三號二樓住宅冰箱（即冷凍櫃）：：被竊所以前來制作筆錄」
      、「（是否有可疑竊嫌提供警方偵辦？）我發現位於阿蓮鄉○○路小天使檳榔
      攤內有一部冰箱與我所有的冰箱一模一樣」、「我經過小天使檳榔攤時發現內
      有之冰箱與我的一模一樣，我返家時發現家中的冰箱已被竊」、「警方於現場
      除查獲我所失竊之冰箱外。另查獲我所有之投幣式電話，經我指認無誤：：」
      ，於偵查中更稱「（告何人何事？）告甲○○竊盜」、「如告訴狀他趁我不在
      家時，搬走我的冰箱、電視（應為電話機）」（見八十九年度偵字第一五七三
      八號卷第四頁）等語，且對甲○○辯稱是贈與時更答稱「我絕無贈與或販售給
      甲○○」（警訊），是被告並非單純誤認甲○○有竊盜，更非以為甲○○僅有
      竊盜嫌疑；其堅指甲○○竊取其冰箱及電話機，實有意圖使甲○○受刑事處分
      ，並虛捏事實，誣告甲○○竊盜犯行至為明確；此外被告指甲○○竊盜該案，
      其後並經臺灣高雄地方法院檢察署檢察官處分不起訴確定，有該署八十九年偵
      續字第三九四號不起訴處分書附卷可按。綜上所述，本案事證明確，被告犯行
      洵堪認定。
三、核被告所為，係犯刑法第一百六十九條第一項之誣告罪。被告於警訊時誣稱失竊
    冰箱、電話機，及在甲○○經營之檳榔之電話機、冰箱即為其所有，以及在偵查
    中指甲○○竊取其冰箱、電話機，為誣告行為之接續犯行，只論以一罪；原審為
    被告論罪科刑之判決，固非無見，惟被告對其失竊三十五萬元部分，並未有誣告
    犯行（詳如後述），原審認定此部分亦為被告誣告犯行，即有未洽，被告上訴意
    旨，否認犯罪，雖無理由，惟原判決既有可議，自應予撤銷改判。爰審酌被告明
    知無任何犯罪情事，竟意圖使他人受刑事處分而誣告他人犯罪，造成他人接受有
    無涉犯刑事犯罪之偵查，身心受創，並浪費司法資源，犯後猶不知悔悟，否認犯
    行，態度非佳，惟念及被告年近七十，年事已高，量處如主文所示之刑，以為懲
    儆。至於公訴人移送併辦部分與公訴人起訴事實為同一事件，本院自得一併審理
    ，併此敘明。
四、公訴意旨另以被告基於使甲○○受刑事處分之意圖，而於八十九年六月二十九日
    ，至高雄縣警察局湖內分局誣告甲○○竊取新台幣三十五萬元，認被告亦有誣告
    犯行。訊據被告乙○○，否認有此部分犯行，辯稱係其回家發現東西被偷，始報
    案等語；按刑法上之誣告罪之成立，須明知無此事實故意捏造而言，若告訴人誤
    認有此事或認為有此嫌疑，自不得指為虛偽，最高法院四十年台上字第八八號著
    有判例。經查被告曾投資吉揚建設公司興建之澄清湖第一景，先後於八十八年七
    月間退還股本二次，共五十萬五千元，此有被告提出明細表在卷可憑，是被告就
    其持有三十五萬元之現金，已非不可能，又被告雖供稱於八十七年八、九月間搬
    離忠孝路六二三號，惟被告於八十九年二月間猶在上址將鑰匙交與甲○○，是其
    仍偶有返回該處之事實，洵堪認定；是被告並非不可能有將三十五萬元置於上址
    三樓；又被告於警訊時固然指稱其置於三樓之現金三十五萬元失竊，惟其於警偵
    訊時，均未指訴係甲○○將其現金偷走，是就此部分查無積極證據足認被告係故
    意虛捏，誣指甲○○竊取，自難以誣告罪相繩。因公訴人認此部分與前揭有罪部
    分，均屬一罪，爰不另為無罪之諭知。
據上論結，應依刑事訴訟法第三百六十九條第一項前段、第三百六十四條、第二百九
十九條第一項前段、第一百六十九條第一項，判決如主文。
本案經檢察官陳國全到庭執行職務。
中    華    民    國      九十      年       八       月      三十      日
                              臺灣高等法院高雄分院刑事第五庭
                                  審判長法官  吳水木
                                        法官  洪慶鐘
                                        法官  趙文淵
右正本證明與原本無異。
如不服本判決，應於判決送達後十日內向本院提出上訴狀，其未述理由者並應於提
出上訴狀後十日內向本院補提理由書（應附繕本)。
                                      書記官  唐奇燕
中    華    民    國      九十      年       九       月       三       日
附錄本案論罪科刑法條：
刑法第一百六十九條第一項：
意圖他人受刑事或懲戒處分，向該管公務員誣告者，處七年以下有期徒刑。
                                                                        Ｋ


司法院資訊處製作；財團法人民間司法改革基金會備份。
